台灣高等法院刑事判決　　　　　　　　　　　　　　九十一年度上訴字第一六八號
　　上　訴　人　臺灣基隆地方法院檢察署檢察官
　　被　　　告　丙○○
　　指定辯護人　本院甲○辯護人
右上訴人，因被告偽造有價證券等案件，不服臺灣基隆地方法院八十九年度訴字第八
三０號，中華民國九十年十一月二十二日第一審判決（起訴案號：臺灣基隆地方法院
檢察署八十九年度偵字第一五三號）提起上訴，本院判決如左：
    主  文
上訴駁回。
    理  由
一、公訴意旨略以：被告丙○○明知無給付價款之意，竟意圖為自己不法之所有，於
    民國八十六年四月間，找羅正雄為渠住處施作窗簾（連工帶料），被告先向羅正
    雄訛稱施作完工即給付價款，致羅正雄誤以為被告有給付價款之意，而允為施作
    ，詎羅正雄於八十六年四月下旬完工後，被告僅給付羅正雄新台幣（以下同）參
    仟元，其餘肆萬伍仟元竟以渠早在八十五年十月四日即遭拒絕往來之支票給付（
    台灣銀行基隆分行、帳號四八八三之九號、票號ＡＪ０一九一一七號），被告更
    在該紙支票上發票人處偽蓋王任之印章，偽以王任之名義完成發票行為，羅正雄
    依該紙支票之發票日於八十六年五月三十一日提示，因簽章不符及拒絕往來戶而
    退票，羅正雄始知受騙。另被告明知自己無償還借款之意，猶承前同一之不法所
    有意圖，於八十八年五月中旬，在基隆市○○路「漂亮佳人ＫＴＶ」店內，向乙
    ○○訛稱渠需錢週轉，要以每月利息一分，向乙○○借壹拾肆萬元，並願意交付
    渠女兒王正芬為發票人，票載發票日八十八年九月十二日，金額壹拾肆萬元之支
    票一紙予乙○○，約定八十八年九月十二日由乙○○提示支票還錢，致乙○○陷
    於錯誤，將壹拾肆萬元現金交付被告，詎該紙支票屆期竟遭退票，被告更避不見
    面，乙○○始知受騙，因認被告涉有刑法第二百零一條第一項之偽造有價證券暨
    第三百三十九條第一項之詐欺罪嫌。
二、按犯罪事實應依證據認定之，無證據不得推定其犯罪事實，刑事訴訟法第一百五
    十四條定有明文。又在證據法則上，當證據資料尚有對被告有利之存疑時，如無
    法依客觀方法排除此項合理之可疑，依「罪疑利益歸被告原則」，不得以此項證
    據資料作為有罪判決之依據。再認定被告有罪之事實應憑證據，如未能發現相當
    之證據，或證據不足以證明，自不能以推測或擬制之方法以為裁判之基礎；且認
    定事實所憑之證據，其為訴訟上之證明，須達於通常一般人均不致有所懷疑，而
    得確信其為事實之程度者，始得據為有罪之認定；倘其證明尚未達到此一程度，
    而有合理之懷疑存在時，尚難為有罪之認定基礎；苟積極證據不足為不利於被告
    事實之認定時，即應為有利於被告之認定，更不必有何有利之證據（參見最高法
    院三十年上字第八一六號、四十年台上字第八六號、七十六年台上字第四九八六
    號判決意旨）。次按刑法第三百三十九條第一項詐欺罪之成立，以意圖為自己或
    第三人不法所有，以詐術使人將本人或第三人之物交付為要件。所謂以詐術使人
    交付，必須被詐欺人因其詐術而陷於錯誤，若其所用之方法，不能認為詐術，亦
    不致使人陷於錯誤，即不構成該罪，最高法院四十六年台上字第二六０號著有判
    例，可資參照。
三、訊據被告堅詞否認有何偽造有價證券或詐欺取財犯行，辯稱：交付予羅正雄之支
    票是委請同事陳秀玉所開立，是陳秀玉誤蓋其子王任之的印章，後來有交待陳秀
    玉將票款兌現，是陳秀玉忘記軋錢所以才會一直沒有清償，後來已經與羅正雄和
    解了；至於向乙○○借的十四萬元部分，有簽發其女兒王正芬的支票給乙○○，
    將錢又轉借給劉俊祺的事，伊有告訴乙○○，因劉俊祺沒有還錢所以才會退票而
    無法清償借款，伊亦與乙○○達成和解，第一期部分已還，後來因腳受傷沒工作
    ，才沒有還錢等語。經查：
  (一)告訴人羅正雄於(1)八十九年一月十五日於警訊中稱：八十六年四月左右她要伊幫
    她家中作窗簾，總價款是四萬八千元，她當場付了三千元現金給伊，另四萬五千
    元是用乙張拒絕往來戶的支票給伊。她是開立臺灣銀行基隆分行、帳號四八八三
    之九、票號ＡＪ0000000、日期八十六年五月三十一日、金額四萬五千元
    。蓋上王任之的印章。伊把該張支票拿到彰化銀行仁愛分行自己戶內存入，直到
    票期到時，銀行通知伊，伊才知道這張支票早在八十五年十月四日就被列為拒絕
    往來戶，持票人是被告，她竟在退票後開立給伊，並在支票上偽蓋王任之的印章
    ，於偵查中亦為相同之陳述（詳見基警分一刑字卷第一頁反面至第二頁、偵一０
    二七號卷第十一頁反面）。(2)九十年一月十五日於原審中稱：支票拿給伊時資料
都已經填好了，印章也蓋好了（詳見原審卷第十四頁）。(3)九十年六月十九日於
    原審中稱：她已經清償完畢（詳見原審卷第一六一頁）。
  (二)告訴人乙○○於(1)八十八年十月十一日於偵查中稱：被告原先是漂亮佳人ＫＴＶ
    老闆，結果她另邀人合夥，一股十五萬元，伊也要參加一股，結果丙○○便勸伊
    不要插股，將錢借給她，每月利息一分，她開了一張她女兒名義的票給伊，到期
    跳票，利息只付了一個月，她便避不見面。八十八年五月間，伊將十五萬元交給
    她，她竟交給伊面額十四萬元的票，因為伊相信她，所以伊沒有去看票面金額（
    詳見偵六０七三號卷第五頁反面）。(2)八十八年十一月十七日於偵查中續稱：「
    被告叫伊不要插股，十五萬元借她週轉，伊認為她是老闆娘，伊相信她，不知道
    她要把錢週轉何處。」；「（借錢的人經濟不佳，為何借錢給他？）伊想他不可
    能跑的。」（詳見偵六０七三號卷第十二頁反面至第十三頁反面）。(3)八十九年
    七月四日於偵查中稱：她當時向伊借錢說是自己要用（詳見偵緝卷第十四頁反面
    ）。(4)九十年四月十七日於原審中稱：伊不知道錢是她要轉借給劉漢良（應為劉
    俊祺之誤），伊錢是借給丙○○，伊若知道錢要轉借給劉漢良（應為劉俊祺之誤
    ）伊不會借，因為伊不認識劉漢良（應為劉俊祺之誤）（詳見原審卷第一一三頁
    ）。(5)九十年五月八日於原審中稱：本來被告在檢察官那裡說要分三次還清，被
    告只還伊一萬元，伊希望被告能還現金還清，伊當時借錢給被告時，伊不知道要
    借給劉俊祺，伊也不認識他，因為被告沒有告訴伊這件事，所以伊不能諒解（詳
    見原審卷第一二九頁）。(6)九十年十月二日於原審中稱：伊等已寫好和解協議，
    於第一期被告付款後，再撤回刑事告訴（詳見原審卷第二二五頁）。(7)九十一年
    二月二十日於本院訊問中稱：丙○○有拿一次利息，二千八百元有和解，但她沒
    有照做（詳見本院卷廿三頁）。
  (三)被告於(1)八十九年七月十三日於偵查中稱：向周借十四萬元，伊有跟周說一個叫
    「小漢」要借的，借款當時沒有擔保。伊女兒有同意伊使用，伊女兒叫王正芬（
    詳見偵緝卷第廿三頁反面至第廿四頁）。(2)續稱：伊想分三次還她，三個月還清
    ，伊要從八十九年八月二十日開始還四萬元，九月二十日還四萬元，十月二十日
    要還清（詳見偵緝卷第廿四頁）。(3)九十年五月八日於原審中稱：錢要下個月才
    會還，八十九年八月有匯款一萬元還給乙○○，其餘的款項伊再跟乙○○談。伊
    向乙○○借的錢，是轉借給劉俊祺，因為劉俊祺沒有還錢，所以無法還給乙○○
    （詳見原審卷第一二九頁）。(4)九十年五月二十九日於原審中稱：這筆錢由伊負
    責還給乙○○（詳見原審卷第一五一頁）。(5)九十年七月三十一日於原審中稱：
    伊是叫她拿伊弟弟的支票，她拿錯支票並蓋錯印章（詳見原審卷第一七四頁）。
  (四)證人即被告之女王正芬於九十年五月八日於原審中證稱：八十八年五月中旬伊母
    親有經過伊同意，借一張面額十四萬元、發票日為八十八年九月十二日的票，這
    張票是伊自己簽名，上面的金額、日期及印章都是伊自己蓋的及簽的（詳見原審
    卷第一三一頁）。
  (五)證人陳秀玉於(1)九十年七月三十一日於原審中證稱：票號ＡＪ0000000號
    支票是伊簽發無誤，有一天伊在公司時，被告打電話給伊，告訴伊，他抽屜鑰匙
    的位置，叫伊幫他開一張支票，金額是他自己寫的，伊只是幫他拿支票及蓋印章
    ，伊就將支票拿到被告家裡交給他，伊就離開，伊沒有看見他填支票金額及交付
    給何人，當時抽屜內有多本支票及多個印章，可能是伊拿錯印章蓋。伊忘記被告
    是否交待伊在支票上蓋「王任之」之印章。被告有指定要這本支票，印章可能是
    伊疏忽所蓋。因伊之前有欠被告十幾萬元，被告有交待伊，支票款叫伊去軋以抵
    債權。但伊忘記去軋（詳見原審卷第一七二頁至第一七三頁）。(2)九十年八月三
    十日於原審中證稱：伊說的都是真的，提示證明書也是伊出具的（詳見原審卷第
    二一０頁至第二一一頁）。
  (六)彰化銀行仁愛分行函覆原審法院檢附帳號0000000000號存戶王正芬支
    票存款開戶申請書、約定書、支票存款戶票據徵信戶查詢簡覆單、印鑑卡、身分
    證等各影本乙份，截至九十年四月十日止該戶尚未拒絕往來。此有彰化銀行仁愛
    分行中華民國九十年四月十日彰仁字第六四五號函一紙在卷（見原審卷第一一六
    頁至第一二四頁）。
  (七)臺灣銀行基隆分行函覆原審法院檢送帳號四八八三之九，戶名丙○○之開戶相關
    資料等，此有臺灣銀行基隆分行中華民國九十年四月十日（九十）銀基營字第一
    九七八號函一紙在卷（見原審卷第一二０頁至第一二四頁）。
  (八)告訴人羅世雄提出由被告開立票號ＡＪ0000000、日期八十六年五月三十
    一日、金額四萬五千元之支票及退票理由單各一紙均影本在卷（見基警分一刑字
    卷第三頁）。
  (九)告訴人乙○○提出發票人為王正芬、票面金額為十四萬元之支票及退票理由單共
    四紙影本附卷（見偵六０七三號卷第十四頁）。
  (十)被告於原審調查中庭呈由王正芬匯款給乙○○一萬元之郵政國內匯款執據及由
    被告匯款給周菊方六萬元之郵政國內匯款執據影本各一紙在卷（見原審卷第一三
    四頁、第一九四頁）。雙方於九十年十月二日於原審法院和解成立，「(一)被告
    願給付原告乙○○九萬元，付款方式如下：1.自九十年十月二十一日起至九十一
    年三月二十一日止，於每月二十一日以前給付一萬五千元，匯入戶名乙○○，設
    於基隆碇內郵局帳號：００五０七五─二帳戶內。2.如有一期未付，視為全部到
    期。(二)原告其餘請求拋棄。」等語，此有臺灣基隆地方法院和解筆錄及第一期付
    款收據一紙附卷（見原審附民卷第二十頁，原審卷第二四一頁）。
  (十一)證人陳秀玉致告訴人羅正祥（雄）之書信，內文「處長丙○○開一張支票，面額
    四萬五千元整，我因南部家中發生事情，結果勿（應為誤）了支票日期，我造成
    了你們困擾，我向你們說對不起，下次當面我會跟丙○○小姐向你道歉」（見原
    審卷第一三六頁）。及被告丙○○於原審調查中庭呈證人陳秀玉於九十年六月十
    八日親寫之證明書，載明「茲證明丙○○女士於民國八十六年五月三十一日早上
    十點零分交付本人新台幣四萬五千元正現金。委託本人至台灣銀行基隆分行匯入
    帳號四八八三九號甲存票號ＡＪ０一九二七號。然因工作忙碌，忘記將該筆款項
    匯入上開帳戶內，以致使丙○○所開立支票退票，實感歉意」等語（見原審卷第
    一六四頁）。
  (十二)被告丙○○於原審調查中庭呈基隆市安樂區調解委員會調解筆錄，內文「一、聲
    請人（按指丙○○）同意給付予對造人（按指羅正雄）四萬五千元整，並當場給
    付現金。二、對造人對聲請人之其他請求權拋棄。」等語（見原審卷第一六三頁
    ）。
  (十三)綜上：就告訴人羅正雄指訴被告涉犯偽造有價證券及詐欺罪部分，依被告所供並
    參酌告訴人羅正雄、證人陳秀玉之證詞及前開(七)(八)(十一)(十二)之證據資料，可知被告交
    付告訴人羅正雄用以清償價款之前開支票，業於八十五年十月四日即遭銀行拒絕
    往來，且以王任之之名義完成發票行為，是告訴人羅正雄依票載之發票日即八十
    六年五月三十一日提示，因簽章不符及拒絕往來戶而遭退票，惟前開支票係被告
    委請證人陳秀玉至其辦公室之抽屜取出代為開立並誤蓋王任之的印章，並非被告
    親取及蓋印，是無任何證據證明被告明知該支票無法兌現卻仍交付予羅正雄用以
    清償欠款之事。再被告自始至終均不否認前開支票債務，且於發現支票開錯後，
    曾電請證人陳秀玉代為清償此部分款項，嗣於原審審理時亦與告訴人羅正雄達成
    和解並已清償此部分之款項，益證被告上開所辯為真，是被告被訴此部分之犯罪
    事實，要屬不能證明。又就告訴人乙○○指訴被告涉犯偽造有價證券及詐欺罪部
    分，依被告所供，並參酌告訴人乙○○、證人王正芬之證詞及前開(六)(九)(十)之證據
    資料，可知被告於八十八年五月中旬，在基隆市○○路「漂亮佳人ＫＴＶ」店內
    ，向告訴人乙○○借款十四萬元，並交付其女王正芬為發票人、金額十四萬元之
    支票一紙予乙○○用以清償借款，此合於一般交易常態，且被告於借款當時曾明
    白告知告訴人乙○○該筆借款係作週轉之用，可見告訴人於借款之初即知被告丙
    ○○之財務狀況不佳，仍願意借款予被告，告訴人乙○○顯無陷於錯誤而交付金
    錢可言。另被告收受該筆借款後即取得該筆借款之所有權，本得自由運用該筆借
    款，是被告將該筆借款轉借予劉俊祺係屬被告實際之資金週轉情況，顯與告訴人
    無涉，告訴人自無陷於錯誤可言，況且，被告從未否認有此借款債務，且與告訴
    人乙○○於九十年十月二日於原審法院就借款之清償已當庭和解，益證被告於借
    款之初應無詐欺之犯意甚明。至於被告嗣後未按期清償，僅屬民事糾葛問題，尚
    難以詐欺罪相繩。此外，復查無其他積極證據足證被告有公訴人所指此部分之犯
    行，是被告被訴此部分之犯罪事實，亦不能證明。
四、原審以不能證明被告有何偽造有價證券及詐欺罪之犯行，諭知被告無罪之判決，
    核無不當。檢察官上訴意旨執以前詞，指摘原判決不當，請求撤銷改判，為無理
    由，應予駁回。
據上論斷，應依刑事訴訟法第三百六十八條，判決如主文。
本案經檢察官張啟彬到庭執行職務。
中    華    民    國    九十一    年      三        月      二十六      日
                              臺灣高等法院刑事第二十四庭
                                  審判長法  官  陳  貽  男
                                        法  官  李  世  貴
                                        法  官  陳  憲  裕
右正本證明與原本無異。
檢察官如不服本判決應於收受送達後十日內向本院提出上訴書狀，其未敘述上訴之理
由者並得於提起上訴後十日內向本院補提理由書（均須按他造當事人之人數附繕本）
。
                        書記官  劉  育  妃
中    華    民    國      九十一  年      三        月      二十九      日
